【裁判字號】    97,台上,1171
【裁判日期】    970605
【裁判案由】    返還不當得利等
【裁判全文】
最高法院民事判決            九十七年度台上字第一一七一號
上  訴  人  甲 ○ ○
訴訟代理人  南 雪 貞律師
上  訴  人  乙 ○ ○（林長標之承受訴訟人）
            丙 ○ ○（同上）
            丁 ○ ○（同上）
            戊 ○ ○（同上）
            己 ○ ○（同上）
共      同
訴訟代理人  吳 奎 新律師
上  訴  人  壬 ○ ○（林長標之承受訴訟人）
            庚○○○（同上）
            辛○○○（同上）
上列當事人間請求返還不當得利等事件，兩造對於中華民國九十
六年七月三十一日台灣高等法院第二審判決（九十四年度重上字
第五九五號），各自提起上訴，本院判決如下：
    主  文
原判決廢棄，發回台灣高等法院。
    理  由
本件請求返還不當得利等事件，第一審被告林長標之部分承受訴
訟人即上訴人乙○○、丙○○、丁○○、戊○○、己○○提起上
訴，提出非基於其個人關係之抗辯有理由，對於其餘承受訴訟人
即屬必須合一確定，依民事訴訟法第五十六條第一款規定，該上
訴之效力及於未提起上訴之其餘承受訴訟人壬○○、庚○○○、
辛○○○，應併列之為上訴人，合先敘明。
次查上訴人甲○○主張：伊父莊清榮與第一審被告林長標（於訴
訟中亡故，由對造上訴人承受訴訟）及訴外人莊清和之祖父莊水
毛、莊春行之父莊振福等四人，於民國四十年間共同出資購買坐
落台北市內湖區之五十筆土地，協議其中二十五筆以莊清榮名義
登記，另二十五筆土地（下稱系爭土地，詳如後載）以林長標名
義登記權利範圍。莊清榮於八十年間亡故，其就上開土地之權利
義務由伊繼承。前述原登記莊清榮名義所有之土地，其中十七筆
伊業依出資人之協議，辦理所有權移轉登記完畢，系爭土地則仍
由對造上訴人占有出租收益。出資人間僅就八十五年六月一日以
前莊清榮、林長標使用土地之對價或租金會算互抵結清，同年月
二日之後對造上訴人出租系爭土地收取之租金，則迄未按出資人
出資比例計算收益與伊，計對造上訴人自八十五年六月至九十三
年四月間收取訴外人王達股份有限公司（下稱王達公司）、台揚
環保事業股份有限公司（下稱台揚公司）承租系爭土地之租金共
新台幣（下同）一千二百零五萬九千元，按伊就系爭土地出資百
分之五十之比例計算，對造上訴人應給付伊六百零二萬九千五百
元之租金收益，屢經催討無果等情。爰本於繼承關係及不當得利
、侵權行為法則暨信託契約利益返還請求權，求為命對造上訴人
如數給付並加計法定遲延利息之判決。（第一審判命林長標給付
甲○○一百八十萬八千八百五十元及其利息，而駁回甲○○其餘
之訴。林長標就其敗訴部分，甲○○就其敗訴中之三百九十一萬
九千七百二十一元五角本息部分，提起第二審上訴。）
上訴人乙○○、壬○○、丙○○、丁○○、戊○○、己○○等六
人（下稱乙○○等六人）則以：對造上訴人既稱系爭土地登記為
林長標名義所有，則其將土地出租收取租金，即無不當得利或侵
權行為可言。況依對造上訴人所稱，林長標係自八十五年六月二
日起侵害其權利，本件請求權亦已罹於二年之時效而消滅。又系
爭土地其中七筆林長標係於三十六年間取得，其餘或於四十一年
間或於五十年間向他人買受而取得，均於五十三年間訴外人東榮
磚瓦股份有限公司（下稱東榮公司）成立後提出作為該公司之資
產，兩造間並無信託關係存在。至出資人雖曾就系爭土地之移轉
達成協議，但就八十五年六月二日以後土地之使用並未有林長標
應給付若干金額之約定，對造上訴人無由依協議書之約定請求林
長標返還信託利益。縱認林長標應給付租金收益，對造上訴人請
求該金額之計算亦屬過高等語，資為抗辯。
原審維持第一審所為上開上訴人勝訴及敗訴部分之判決，駁回兩
造之上訴，無非以：系爭坐落台北市○○區○里○段○○○段四
一二地號、四一二－三地號、四一二－五地號、四一二－六地號
、四一二－七地號、四一二－八地號、四一二－九地號、四一二
－二四地號、四一二－二五地號、四一二－二六地號、四一二－
二七地號、四一二－二八地號、四一二－二九地號、四一二－三
○地號、四一二－三一地號、四一二－三二地號、四一二－三三
地號、四一二－三八地號，及同段羊稠小段三○地號、三○－一
地號、三○－二地號、三○－三地號、三二地號、三二－一地號
、三三地號等二十五筆土地，應有部分各十分之三，係登記在林
長標名下，並於八十年一月十日、同年月二十八日由莊清和、莊
李勤、莊清榮申請預告登記。莊清榮與林長標、莊春行、莊清和
於七十九年十二月五日簽立協議書（下稱第一份協議書），同年
月三十一日林長標與莊清榮各書立切結書，八十一年六月九日甲
○○與林長標、莊春行、莊清和簽立協議書（下稱第二份協議書
）各情，為兩造所不爭。查林長標所提東榮公司股東會議記錄並
未能證明系爭土地為該公司所有，雖證人莊清和、莊春行證稱土
地屬東榮公司之資產云云，惟依上開切結書及第一份協議書記載
，暨系爭土地申請預告登記情形，均難認屬實。又乙○○等六人
抗辯甲○○所提八十一年六月一日遺產分割協議書出於偽造一節
，亦未能舉證證明，渠等所稱甲○○以自己名義起訴，當事人不
適格云云，均無足取。次查依兩造不爭之第一份協議書及第二份
協議書記載內容，明確約定系爭土地暫以林長標名義登記為所有
權人，參諸土地登記簿謄本載有莊清榮之預告登記，足認甲○○
主張系爭土地其繼承莊清榮取得之應有部分係信託登記在林長標
名下，兩造間就系爭土地成立信託關係為可採。依該信託關係，
林長標收取系爭土地出租之利益，難認無法律上之原因，甲○○
復未舉證證明林長標有何故意或過失損害其權利或利益之行為，
其依不當得利或侵權行為法則，請求林長標返還不當利得或賠償
損害，均難認有理由。兩造上開信託關係成立於信託法施行之前
，而信託行為乃以當事人間之信任關係為基礎，其性質與委任關
係類似，故應類推適用關於民法委任之規定，依民法第五百四十
一條規定，甲○○請求林長標返還信託關係所生之利益，則非無
據。查第二份協議書就系爭土地之出租部分僅約定至八十五年六
月一日止，其後之使用收益則無明文，依林長標所陳渠等於簽立
第二份協議書時，預計四、五年土地將因重劃而徵收云云，應認
兩造之真意係以預計四、五年土地因重劃被徵收為考量。乙○○
等六人辯稱兩造之真意為八十五年六月一日以後由林長標及莊春
行、莊清和共同使用土地至重劃前，應不可採。兩造就上開期日
以後系爭土地之使用收益既未約定，而林長標亦未提出土地已被
徵收之證據，則甲○○主張應依兩造信託之內部關係定其使用收
益之歸屬，自屬可採。甲○○主張林長標將部分系爭土地出租與
王達公司及台揚公司，業據提出九十年四月十七日林長標與莊春
行、莊清和之協議書及土地承租契約書為證。關於王達公司部分
：系爭土地自八十五年六月一日迄九十三年四月之租金均已付清
，業經證人即該公司負責人郭福基證述無訛，雖林長標否認王達
公司已補足租金，惟證人郭福基係承租人，當無故為不實陳述之
必要，應認其證言為可採。是上開期間，林長標收取王達公司之
租金，扣除二個月搬遷費，共三十八個月，計一千零五十五萬元
。雖乙○○等六人辯稱因九十三年四月十二日系爭土地市地重劃
，已被台北市政府接收，僅租至同年三月三十一日止，四月份未
付租金云云，惟並未舉證以實其說，自難為其有利之認定。關於
台揚公司部分：依證人即該公司負責人高秀祝之證言及甲○○提
出之土地承租契約書，林長標收取台揚公司之租金計一百五十萬
九千元。乙○○等六人雖稱台揚公司僅承租至九十三年二月云云
，惟亦未舉證證明，且依土地承租契約書記載，林長標與承租人
結算之日期在九十三年四月二十二日，證人高秀祝證稱租至同年
四月，應屬可採。依上所述，林長標收取之王達公司與台揚公司
租金共計一千二百零五萬九千元。依卷內土地登記簿謄本記載，
系爭土地登記在林長標名下之應有部分為十分之三，莊清榮預告
登記限制範圍為百分之十五，第一份協議書亦約定莊清榮應有部
分百分之十五，甲○○既基於信託利益返還請求權請求林長標返
還信託利益，自應以其得主張之信託登記土地應有部分為範圍。
經按前述系爭土地百分之十五計算，甲○○得請求林長標給付之
信託利益為一百八十萬八千八百五十元。末查乙○○等六人抗辯
前開信託利益應扣除其就系爭土地支出之整地費、地價稅、仲介
費、出租廣告費、律師費、工寮處理費等合計四百二十七萬零一
百零六元一節，僅提出自行製作之列表一張，並無其他支出憑證
可資佐證，自難認定確有上開支出。又本件係准甲○○依信託關
係請求返還信託利益，非不當得利，乙○○等六人為相當於租金
不當得利之時效抗辯，亦不足採。綜上，甲○○本於繼承及信託
關係，訴請林長標（已由乙○○等六人及庚○○○、辛○○○承
受訴訟）返還信託利益，其中一百八十萬八千八百五十元及其利
息部分，為有理由，應予准許。逾此部分之請求，則不應准許等
詞，為其判斷之基礎。
惟查關於出租系爭土地部分，林長標稱王達公司尚有租金未補足
，乙○○等六人併稱該公司僅承租至九十三年三月三十一日為止
，四月份未付租金云云。證人郭福基即王達公司負責人雖稱已補
足租金，惟並未提出其付租之證據資料，原審未遑查明王達公司
是否付清全部租金及付租至何時，徒以證人郭福基係承租人（應
係承租人之負責人），應無故為不實陳述之必要，暨乙○○等六
人未舉證證明承租人付租情形等情詞，遽認其所為租金已付清至
九十三年四月之證言為可採，於法自屬可議。又林長標及乙○○
等六人均辯稱本件計算返還信託利益金額，應扣除因系爭土地而
支出之整地費、仲介費等費用及地價稅、租金所得稅等稅捐，費
用部分已據提出相關估價單、收據為證（見原審第一宗卷第一三
二頁至第一四五頁），稅捐部分亦經原審函稅捐機關查明（同卷
第一五四頁及第一五六頁至第一六○頁）。乃原判決未敘明該項
攻擊防禦方法及上開證據文件何以不足採取之意見，竟謂林長標
等人僅提出自行製作之列表一張，無其他支出憑證可資佐證，難
認確有上開支出等詞，即為其不利之判斷，亦非無判決理由不備
之違法。再者，兩造似不爭執莊清榮就系爭土地之出資比例為百
分之五十，甲○○主張應按該出資比例計算分配租金，並於原審
陳明：系爭土地雖登記林長標應有部分百分之三十，其餘百分之
七十登記為曹家所有，惟因分管之關係，曹家就該出租與王達公
司、台揚公司之土地租金不得主張權利等語（見原審第一宗卷第
四七頁），參以證人莊清和、莊春行均到庭證稱係按各人持分（
指出資比例）分配租金，無需分配與曹家云云（見一審卷第一三
七頁至第一三九頁及第一四二頁），甲○○所陳似非全無依據。
乃原審就兩造與其他出資人如何分配租金及土地共有人間有無分
管契約暨王達公司、台揚公司承租系爭土地之範圍有無超過依林
長標應有部分百分之三十計算之面積等攸關該租金應否按各出資
人出資比例計算分配額之問題胥未調查審認，僅以系爭土地林長
標登記應有部分為百分之三十，莊清榮預告登記限制範圍及第一
份協議書約定均為百分之十五，逕謂甲○○請求返還信託利益應
按其得主張之信託登記土地應有部分之範圍即百分之十五計算，
進而以該百分比核算甲○○得請求返還之信託利益（即應受分配
之租金額），於法亦欠允洽。兩造上訴論旨，分別指摘上開於其
不利部分之原判決為不當，聲明廢棄，均非無理由。
據上論結，兩造上訴均有理由。依民事訴訟法第四百七十七條第
一項、第四百七十八條第二項，判決如主文。
中    華    民    國  九十七  年    六    月    五    日
                      最高法院民事第四庭
                          審判長法官  許  朝  雄
                                法官  陳  淑  敏
                                法官  鄭  玉  山
                                法官  吳  麗  女
                                法官  黃  義  豐
      本件正本證明與原本無異
                                      書  記  官
中    華    民    國  九十七  年    六    月   十九   日
                                                    ｍ


司法院資訊處製作；財團法人民間司法改革基金會備份。
